【裁判字號】    99,簡,245
【裁判日期】    991103
【裁判案由】    地價稅
【裁判全文】
臺北高等行政法院判決
                                       99年度簡字第245號
原      告  甲○○
被      告  臺北市稅捐稽徵處
代  表  人  丙○○○○○○
訴訟代理人  陳彥伶
            丁○○
上列當事人間地價稅事件，原告不服臺北市政府中華民國99年3
月19日府訴字第09970031600 號訴願決定，提起行政訴訟。本院
判決如下：
    主  文
原告之訴駁回。
訴訟費用由原告負擔。
    事實及理由
一、程序事項：
    本件係因原告不服稅捐課徵事件，所核課稅額在新臺幣（下
    同）40萬元以下而涉訟之事件，依行政訴訟法第229 條第1
    項第1 款規定，應適用簡易程序，合先敘明。
二、事實概要：
    原告所有臺北市○○區○○段○○段485 地號應有部分土地
    （權利範圍為1/4 ；應有部分面積為37平方公尺，以下簡稱
    系爭土地），原經被告所屬文山分處（以下簡稱文山分處）
    核定按自用住宅用地稅率課徵地價稅在案。嗣經該分處查得
    系爭土地並非臺北市○○區○○街50號房屋之建築基地，乃
    依稅捐稽徵法第21條規定，以民國（下同）98年8 月31日北
    市稽文山甲字第09830471400 號函，核定原告所有系爭土地
    應自93年起改按一般用地稅率課徵地價稅，並補徵93年至97
    年按自用住宅用地稅率與一般用地稅率之差額地價稅計49,0
    64元。嗣原告於98年9 月4 日向文山分處提出申請書，主張
    系爭土地係供自用，請該處派員勘查，經該分處查得系爭土
    地之地上房屋為門牌號碼臺北市○○區○○街52號（係未辦
    保存登記之房屋）及54號，該等房屋並無原告或其配偶、直
    系親屬設立戶籍，乃以98年9 月8 日北市稽文山甲字第0983
    3210900 號函復原告否准所請。原告不服，提起訴願，因其
    係對補徵上開差額地價稅不服，臺北市政府訴願審議委員會
    乃將該案移請被告依復查程序辦理，嗣經被告以98年11月24
    日北市稽法甲字第09832124000 號復查決定書駁回（下稱原
    處分）。原告仍不服，提起訴願，復遭臺北市政府決定駁回
    ，遂向本院提起行政訴訟。
三、本件原告主張：
(一)、原告所有臺北市○○區○○段○○段485 地號土地與483 地
    號土地鄰接，而地上○○街50號房屋係先祖居為務農養豚使
    用，經久破損於74年拆除改建，惟因485 地號土地係多人共
    有，兩地不能同時共用，只拆483 地號土地上之舊屋供改建
    （門牌編為48、50號計6 戶）分住，另約5 坪之485 地號上
    舊屋未拆（門牌編為52號，未辦保存登記）。○○街52號房
    屋本係連於483 地號上50號房屋之一部分，改建時，因其在
    483 地號外，未配合483 地號上50號房屋一併拆除改建保留
    ，未辦理保存登記。且50號房屋於申領使用執照同時增建圍
    牆接連樓梯間，為梯間整齊，大門門柱及西側邊門部分佔用
    485 地號土地；梯間外地下水池抽水至屋頂水塔之保持正常
    與清潔，必須以邊門再經485 地號土地來往辦理之事實，前
    均向有關單位陳報說明，並以符合土地稅法第9 條及同法施
    行細則第4 條規定申請改按自用住宅用地稅率課徵地價稅。
(二)、○○街52號房屋係原遺留舊屋，不能併483 地號改建未拆，
    而已辦理建物所有權登記之○○街54號房屋建於575 地號上
    ，係臺北市政府建築管理處登錄之違章建築，部分侵占485
    地號土地；48號與50號2 戶係同一執照興建於483 地號上，
    48號與50號係同一棟，雖分2 戶門牌，惟因面積不大，樓上
    就以2 戶併為1 戶，即如50號2 樓或50號5 樓等。即使48號
    房屋因非原告或直系親屬持有，不能以自用住宅用地稅率課
    徵，但不能忽視50號與48號同一執照共6 戶，以及各樓用水
    操作須以樓梯間邊門經485 地號土地前往使用之事實。被告
    稱圍牆未建築於系爭土地上，不能適用自用住宅用地稅率，
    似與事實有異；且會勘記錄表係被告派員勘查整理，未發給
    原告；其稱直系親屬（長子）林○宏係次子林○俊之誤等情
    。並聲明求為判決撤銷訴願決定及原處分。
四、被告則以：
(一)、系爭土地原經被告所屬文山分處核定按自用住宅用地稅率課
    徵地價稅，嗣經該分處查得系爭土地地上雖供未辦保存登記
    之建物門牌○○街52號、已辦理建物所有權登記之○○街54
    號房屋及部分土地供同街48號出入口等使用，惟該3 戶建物
    所有權人或房屋稅納稅義務人皆非原告或其配偶、直系親屬
    。是文山分處核定系爭土地不符土地稅法第9 條及同法施行
    細則第4 條按自用住宅用地稅率課徵地價稅之規定，應依土
    地稅法第16條及財政部80年5 月25日台財稅第801247350 號
    函釋等規定，恢復按一般用地稅率課徵地價稅，並依稅捐稽
    徵法第21條第1 項第2 款及第2 項規定，核定補徵原告所有
    系爭土地93年至97年按一般用地稅率與自用住宅用地稅率課
    徵之差額地價稅，洵屬有據。
(二)、原告提供○○街50號房屋之74年11月6 日使用執照申請書之
    變更說明及理由內記載「增設圍牆高度1.5m、長度11.26m，
    …。」經被告於98年11月10日派員會同原告現場勘查，查得
    圍牆部分係○○街50號房屋之臨街水泥圍牆，雖與系爭土地
    上紅磚牆相連，惟水泥圍牆並未建築於系爭土地上，則系爭
    土地仍非屬其直系親屬所有房屋之建築基地，應無違誤，該
    土地於法不能適用自用住宅用地稅率課徵地價稅。被告為釐
    清系爭土地實際使用情形，於98年11月10日派員會同原告現
    場勘查查得系爭土地上有○○街52號房屋全部、54號房屋部
    分及48號房屋出入口使用。且原告之直系親屬（長子）林○
    宏等所有臺北市○○區○○街50號房屋係於74年12月11日建
    築完成，並已領有臺北市政府工務局核發74年使字第○○○
    號使用執照，依該執照記載之建築地號為臺北市○○區○○
    段○○段393-6 及483 地號等2 筆土地。是原告於74年間拆
    除改建時，系爭土地未計入○○街50號房屋之建築基地，且
    該地之使用分區為第3 種住宅區，按財政部71年2 月12日台
    財稅第30934 號函釋意旨，本案是否符合自用住宅用地，應
    以使用執照所載之基地地號為準，系爭土地非屬前揭50號房
    屋之建築基地，至臻明確。
(三)、系爭土地上雖有○○街48、52、54號等3 戶房屋，惟該等房
    屋皆非原告或其配偶、直系親屬所有，故系爭土地不符合自
    用住宅用地，並無違誤。準此，原告主張顯係誤解，核不足
    採等語，資為抗辯。並聲明求為判決駁回原告之訴。
五、本件爭點乃在：被告以系爭土地無自用住宅用地稅率適用，
    而補徵上開地價稅，是否適法？
(一)、按「（第1 項）稅捐之核課期間，依左列規定：…二、依法
    應由納稅義務人實貼之印花稅，及應由稅捐稽徵機關依稅籍
    底冊或查得資料核定課徵之稅捐，其核課期間為5 年。…（
    第2 項）在前項核課期間內，經另發現應徵之稅捐者，仍應
    依法補徵或並予處罰；在核課期間內未經發現者，以後不得
    再補稅處罰。」、「前條第1 項核課期間之起算，依左列規
    定：…四、由稅捐稽徵機關按稅籍底冊或查得資料核定徵收
    之稅捐，自該稅捐所屬徵期屆滿之翌日起算。」稅捐稽徵法
    第21條第1 項第2 款、第2 項、第22條第4 款分別定有明文
    。
(二)、次按「地價稅或田賦之納稅義務人如左：一、土地所有權人
    。…」、「本法所稱自用住宅用地，指土地所有權人或其配
    偶、直系親屬於該地辦竣戶籍登記，且無出租或供營業用之
    住宅用地。」、「地價稅基本稅率為千分之10。土地所有權
    人之地價總額未超過土地所在地直轄市或縣（市）累進起點
    地價者，其地價稅按基本稅率徵收；…」、「合於左列規定
    之自用住宅用地，其地價稅按千分之2 計徵：一、都市土地
    面積未超過3 公畝部分。…」、「（第1 項）依第17條及第
    18條規定，得適用特別稅率之用地，土地所有權人應於每年
    （期）地價稅開徵40日前提出申請，逾期申請者，自申請之
    次年期開始適用。前已核定而用途未變更者，以後免再申請
    。（第2 項）適用特別稅率之原因、事實消滅時，應即向主
    管稽徵機關申報。」、「本法第9 條之自用住宅用地，以其
    土地上之建築改良物屬土地所有權人或其配偶、直系親屬所
    有者為限。」土地稅法第3 條第1 項第1 款、第9 條、第16
    條、第17條第1 項第1 款、第41條、同法施行細則第4 條著
    有規定。
(三)、復按「…其建築改良物所有權狀上未將全部基地地號記載時
    ，稽徵機關應如何認定，請依會商結論辦理。說明：二、案
    經本部邀請內政部等有關機關開會研商，經獲致結論如下：
    『一、…原則上以該自用住宅坐落之基地為要件，亦即以建
    築改良物所有權狀上記載之基地地號為準，倘建築改良物所
    有權狀上未將全部基地地號記載時，稽徵機關應憑土地所有
    權人檢送之左列資料予以認定：(一)以土地所有權人檢送之建
    築管理機關所核發之房屋建築執照或使用執照資料上所記載
    之基地地號為準…」、「…說明：二、…『(一)依土地稅法第
    17條及第18條規定，得適用特別稅率之用地，於適用特別稅
    率之原因、事實消滅時，應自其原因、事實消滅之次期起恢
    復按一般用地稅率課徵地價稅。…』」且經財政部71年2 月
    12日台財稅第30934 號、80年5 月25日台財稅第801247350
    號函釋在案。核係財政部基於其主管權責，提示所屬各機關
    統一是類地價稅稽徵及改課業務之適用時點，無違立法本旨
    及法律保留原則，所屬稽徵機關辦理相關案件自得援用。
(四)、經查，原告籍設坐落臺北市○○區○○段○ ○段483 地號○
    ○○市區○○街50號；所有臺北市○○區○○段○ ○段485
    地號應有部分土地（權利範圍為1/4 ；應有部分面積為37平
    方公尺），原經被告所屬文山分處核定按自用住宅用地稅率
    課徵地價稅。嗣該分處查得系爭土地並非原告設籍之臺北市
    ○○區○○街50號房屋之建築基地，而係無原告或其配偶、
    直系親屬設籍之同街52號（未辦保存登記）、54號房屋坐落
    基地等事實，有98年8 月28日現勘照片8 張（第3-6 頁）、
    ○○街52號戶籍資料（第7 頁）、臺北市地理e 點通查詢地
    籍圖（第8 頁）、地政整合資料（第10頁）、建物綜合資料
    （○○街50號）（第12頁）、戶政連線戶籍資料（第25頁）
    、土地（483 ）、建物（○○街50號）綜合資料（第26頁）
    、房屋稅籍主檔查詢（第49-50 頁）、建物（○○街48號）
    綜合資料（第52頁）、地籍圖謄本（第65頁）、土地（485
    ）、建物（○○街54號）標示部（第81-82 頁）、地價稅自
    用住宅用地申請書、戶籍資料（○○街48、52號）、52號房
    屋測量成果圖（第97-101頁）、會勘記錄表暨現場照片（第
    103-108 頁）、房屋所有權、稅籍及戶籍一覽表（第119 頁
    ）等件影本附原處分卷可稽，自堪信為真實。核原告及其配
    偶、直系親屬設籍之臺北市○○區○○街50號房屋並未坐落
    系爭土地，而系爭土地其上房屋即臺北市○○區○○街52號
    及54號復查無原告、或其配偶、直系親屬設立戶籍，是系爭
    土地自不符上開按自用住宅用地稅率課徵地價稅之要件。從
    而，被告所屬文山分處核定原告所有之系爭土地，自93年起
    改按一般用地稅率課徵地價稅，並補徵93年至97年按自用住
    宅用地稅率與一般用地稅率之差額地價稅共計49,064元【（
    9,330 元×3 ）＋（10,537×2 ）＝49,064元】，揆之前揭
    規定，自屬有據。
(五)、雖原告主張：其所有上述485 地號土地與同段483 地號土地
    鄰接，而483 地號其上○○街50號房屋於申領使用執照同時
    ，增建圍牆接連樓梯間，大門門柱及西側邊門部分佔用系爭
    485 地號土地，且梯間外地下水池抽水至屋頂水塔之保持正
    常與清潔，必須以邊門再經485 地號土地來往辦理；被告無
    視該50號房屋與同街48號房屋出於同一執照興建之關連事實
    ，遽認原告不符自用住宅用地稅率，課徵系爭地價稅，於法
    有違云云。然如前述，原告及其配偶、直系親屬設籍之臺北
    市○○區○○街50號房屋，並未坐落系爭485 地號土地；觀
    諸原告提出之該屋使用執照，系爭土地亦非其建築基地（見
    原處分卷第13頁臺北市政府工務局核發之74使字○○○號使
    用執照影本）。且被告於98年11月10日派員會同原告至現場
    勘查，亦僅查得系爭土地上有○○街52號房屋全部、54號房
    屋之部分及48號房屋之出入口，有原告簽名之會勘紀錄表影
    本在卷可憑（見原處分卷第109 頁）；惟該等房屋均非原告
    或其配偶、直系親屬所有，亦未據其等設立戶籍，乃原告所
    不不爭，並有前揭戶籍資料附卷可考。另有關○○街50號房
    屋增建水泥圍牆坐落於系爭485 地號土地上乙節，復據原告
    陳明：無法舉證證明等語在卷（見本院卷99年6 月15日準備
    程序筆錄）。是縱原告由其居住之上開○○街50號，有通行
    系爭485 地號土地之必要，仍無礙該土地非屬其自用住宅用
    地，而無得按自用住宅用地稅率計徵系爭地價稅之認定。故
    原告上開主張，均無足取。
六、綜上所述，原告之主張均無可採。被告核定補徵93年至97年
    按自用住宅用地稅率與一般用地稅率之差額地價稅共計49,0
    64元【（9,330 元×3 ）＋（10,537×2 ）＝49,064元】，
    並無不合；訴願決定予以維持，亦無違誤。原告猶執前詞，
    訴請撤銷，為無理由，爰不經言詞辯論，予以駁回。
七、本件事證已臻明確，兩造其餘攻擊防禦方法經本院審酌後，
    核與本件判決結果均不生影響，故不再逐項論述，附敘明之
    。
八、據上論結，本件原告之訴為無理由，爰依行政訴訟法第236
    條、第233 條第1 項、第98條第1 項前段判決如主文。
中    華    民    國    99    年    11    月    3     日
                    臺北高等行政法院第三庭
                                    法  官  林玫君
上為正本係照原本作成。
本件以訴訟事件所涉及之法律見解具有原則性者為限，始得於本
判決送達後20日內向本院提出上訴狀並表明上訴理由，如已於本
判決宣示後送達前提起上訴者，應於判決送達後20日內補具上訴
理由（均按他造人數附繕本），且經最高行政法院許可後方得上
訴。
中    華    民    國    99    年    11    月    3     日
                                    書記官  黃玉鈴                                    法  官  林玫君

司法院資訊處製作；財團法人民間司法改革基金會備份。
